【裁判字號】    90,上訴,3152
【裁判日期】    901121
【裁判案由】    偽造文書等
【裁判全文】
臺灣高等法院刑事判決                            九十年度上訴字第三一五二號
    上  訴  人  臺灣板橋地方法院檢察署檢察官
    被      告  乙○○
右上訴人因被告詐欺案件，不服臺灣板橋地方法院九十年度易字第一四０九號，中華
民國九十年七月五日第一審判決（起訴案號：臺灣板橋地方法院檢察署九十年度偵字
第二六五三號）提起上訴，本院判決如左：
    主  文
原判決撤銷。
乙○○連續行使偽造私文書，足以生損害於他人，處有期徒刑陸月，如易科罰金，以
參佰元折算壹日。
    事  實
一、乙○○於民國八十七年六月一日，在國立華僑中學內自任會首召集民間互助會一
    組，會員含會首共三十一會，會期自八十七年六月一日起至八十九年十二月一日
    止，每會新台幣（下同）一萬元，採內標方式（即活會會員扣除標金繳納會款）
    ，每月二十八日在國立華僑中學警衛室開標，詎乙○○因週轉不靈，竟基於意圖
    為自己不法所有之概括犯意，先後於八十九年九月二十八日（公訴意旨誤為同年
    月一日）、同年十月二十八日（公訴意旨誤為同年月一日）、同年十一月二十八
    日（公訴意旨誤為同年月一日），在上址內，連續三次分別未經丁○○、丙○○
    及甲○○之同意，偽填會員丁○○、丙○○及甲○○簽名之標單（均未註明「標
    單」二字）及載明均為一千五百元之標金（公訴意旨誤為底標一千元），而偽造
    依民間互助會習慣足以表示標單上名義人丁○○、丙○○、甲○○以上開標金標
    取該互助會款用意之私文書，偽造完成後即持以行使參與競標，足以生損害於丁○○等人及其他活會會員，得標後並使該互助會之各被冒標者及當次各活會會員
    陷於錯誤，陸續向乙○○交付活會之會款，乙○○連續以此方法詐得各次會款扣
    除當月標息，再乘以當次活會會員人數（含被冒標者，每次皆為告訴人四人，但
    不含會首乙○○）之金額，共計十萬二千元。嗣於八十九年十二月底，從未標會
    之戊○○及丁○○、丙○○、甲○○，欲向乙○○收取末會會款時，因乙○○避
    不見面，始查知上情。
二、案經丁○○、丙○○、甲○○及戊○○訴請臺灣板橋地方法院檢察署檢察官偵查
    起訴。
    理  由
一、右揭事實，業據被告乙○○於偵查、原審及本院中坦承不諱，核與告訴人丁○○
  、丙○○、甲○○、戊○○、證人即以戊○○名義加入合會之己○於偵審中指訴
    之情節大致相符，並有上開互助會會單乙紙附卷可稽。次查：被告於原審審理時
    供陳係先後於八十九年九月二十八日、同年十月二十八日、同年十一月二十八日
    ，均填寫一千五百元標金之標單冒標（告訴人等均於原審表示對底標金額為一千
    五百元無任何意見，見原審九十年五月二十二日審判筆錄），於開標後向各被冒
    標者及當次各活會會員收取會錢（每次皆為告訴人四人），據此核算，被告利用
    此三次開標機會，共詐得會款十萬二千元（含被冒標者）（計算式：〔10000 ─
    1500〕×4×3＝102000元）。足認被告前揭自白與事實相符，堪予採信。本案罪
    證明確，被告犯行洵堪認定。
二、按互助會之標單上記載會員投標之金額及投標人署押姓名，雖未記載「標單」二
    字，但依民間互助會之習慣該紙張上之記載，足以表示登載名義人擬以所載金額
    標取該互助會款用意之證明，依刑法第二百二十條第一項規定，應以私文書論，
    被告偽造「丁○○」、「丙○○」、「甲○○」名義之標單，持以參與競標，並
    於得標後向各被冒標者及當次各活會會員詐取會款之行為，核係犯刑法第二百十
    六條、第二百二十條第一項、第二百十條之行使偽造私文書罪及同法第三百三十
    九條第一項之詐欺取財罪。被告偽造「丁○○」、「丙○○」、「甲○○」署押
    之行為，係其偽造標單之部分行為，而偽造標單之低度行為則為行使偽造私文書
    之高度行為所吸收，均不另論罪。又被告每次冒標得標後使各被冒標者及當次活
    會會員陷於錯誤而交付會款之詐騙行為，係以一行為侵害數法益，觸犯數詐欺取
    財罪，為想像競合犯，應依刑法第五十五條之規定，從一重處斷。而被告先後三
    次行使偽造私文書及詐欺取財之犯行，均時間緊接，所犯又係構成犯罪要件相同
    之罪名，顯各係基於概括犯意為之，皆為連續犯，均應依刑法第五十六條之規定
    以一罪論，並加重其刑。再被告所犯上開二罪間，有方法、結果之牽連關係，為
    牽連犯，應依刑法第五十五條之規定，從一重之行使偽造私文書罪處斷。又公訴
    意旨雖未敘及被告之偽造標單並持以冒標之犯行，然該部分事實與公訴人起訴之
    犯罪事實既具有牽連犯之裁判上一罪關係，應為起訴效力所及，本院自應併予審
    究。原審對被告論罪科刑，固非無見，惟查如前所述，被告係利用三次開標機會
    ，於開標後向各被冒標者及當次各活會會員（每次皆為告訴人四人）收取會錢，
    按各該未標會者，均屬活會，自私以活會之金額計算，而原判決竟認被告係利用
    此三次開標機會，得收取之活會數（含被冒名者）各為四個、三個、二個，其就
    活會會員人數之計算方式，難謂無誤，檢察官上訴意旨執此指摘原判決不當，為
    有理由，原判決既有如上可議之處，自屬無可維持，應予撤銷改判。爰審酌被告
    之品行、智識程度、自承因賭博缺錢而為本件犯行之動機、冒標互助會詐得會款
    之數額共計十萬二千元，所生損害之程度尚微，以及被告犯罪後坦承犯行顯有悔
    意，並與告訴人丁○○、丙○○、甲○○及戊○○進行和解，現已各退還三萬元
    且因此次犯行而離職，足資戒惕等一切情狀，量處如主文所示之刑，並諭知易科
    罰金折算標準（被告行為後，刑法第四十一條業於九十年一月十日修正公布施行
    ，於同年一月十二日生效，該法第四十一條第一項前段將得易科罰金之範圍由「
    犯最重本刑為三年以下有期徒刑以下之刑之罪」修正擴大為「犯最重本刑為五年
    以下有期徒刑以下之刑之罪」，更有利於被告，應依刑法第二條第一項前段之規
    定，適用裁判時之法律即刑法第四十一條第一項前段）。至被告三次偽造之標單
  ，已於每次標會後即丟棄，已據其供明在卷，其上偽造之「丁○○」、「丙○○
    」、「甲○○」署押亦因此而滅失，自均無從於本案中諭知沒收，併此敘明。
三、公訴意旨另以：被告於八十九年十二月二十八日（公訴意旨誤為同年月一日）開
    標時，冒用戊○○之名義，以底標一千元標金標得會款，並口頭告知所有會員，
    使活會會員陷於錯誤而交付互助會款，因認被告此部分所為，亦涉犯刑法第三百
    三十九條第一項之詐欺取財罪嫌。按犯罪事實應依證據認定之，無證據不得推定
    其犯罪事實，刑事訴訟法第一百五十四條定有明文；次按認定犯罪事實，須依證
    據，而所謂證據，係指合法之積極證據就犯罪事實能為具體之證明者而言；又認
    定不利於被告之事實，須依積極證據，苟積極證據不足為不利於被告事實之認定
    時，即應為有利於被告之認定，更不必有何有利之證據，最高法院三十年上字第
    八一六號著有判例。又所謂「積極證據足以為不利被告事實之認定」，係指據為
    訴訟上證明之全盤證據資料，在客觀上已達於通常一般之人均不致於有所懷疑，
    而得確信被告確曾犯罪之程度，若未達到此一程度，而有合理懷疑之存在時，即
    無從為有罪之確信，此觀同院七十六年度台上字第四八九六號判例意旨自明。再
    刑法第三百三十九條第一項詐欺取財罪之成立，須以意圖為自己或第三人不法之
    所有，而以詐術使人將本人或第三人之物交付為其成立要件。又所謂以詐術使人
    交付，必須被詐欺人因其詐術而陷於錯誤，若其所用方法，不能認為詐術，亦不
    致使人陷於錯誤，即不構成該罪。最高法院四十六年台上字第二六０號判例可資
    參照。經查，依民間互助會之習慣，尾會並無競標、開標之必要，僅係在會首收
    齊各死會應繳會款後，由從未得標之最後一名活會會員向會首領取尾會會款。被
    告亦自承於十二月二十八號尾會時，並未開標，亦未冒用戊○○名義填寫標單，
    自無「以底標一千元標金標得會款，並口頭告知所有會員」之可能，亦即被告並
    無施用詐術之行為，自與刑法第三百三十九條詐欺罪之構成要件有間。此外復查
    無其他積極事證足資證明被告有公訴人所指之此部分詐欺犯行，此部份之犯罪應
    屬不能證明，惟公訴意旨認為此部分與前開有罪部分有連續犯之裁判上一罪關係
    ，爰不另為無罪之諭知，附此敘明。
據上論斷，應依刑事訴訟法第三百六十九條第一項前段、第三百六十四條、第二百九
十九條第一項前段，刑法第二條第一項前段、第五十六條、第二百十六條、第二百十
條、第三百三十九條第一項、第五十五條、修正刑法第四十一條第一項前段，罰金罰
鍰提高標準條例第一條前段、第二條，判決如主文。
本案經檢察官彭坤業到庭執行職務。
中    華    民    國      九十    年      十一      月      二十一      日
                              臺灣高等法院刑事第八庭
                                  審判長法  官  陳  祐  治
                                        法  官  沈  宜  生
                                        法  官  楊  炳  禎
右正本證明與原本無異。
如不服本判決應於收受送達後十日內向本院提出上訴書狀，其未敘述上訴之理由者並
得於提起上訴後十日內向本院補提理由書（均須按他造當事人之人數附繕本）。
                                        書記官  廖  素  花
中    華    民    國      九十    年      十一      月      二十二      日
附錄：本判決論罪科刑法條全文
刑法第二百十條：
偽造、變造私文書，足以生損害於公眾或他人者，處五年以下有期徒刑。
刑法第二百十六條：
行使第二百十條至第二百十五條之文書者，依偽造、變造文書或登載不實事項或使登
載不實事項之規定處斷。
刑法第二百二十條第一項：
在紙上或物品上之文字、符號、圖畫、照像，依習慣或特約，足以為表示其用意之證
明者，關於本章及本章以外各罪，以文書論。
刑法第三百三十九條第一項：
意圖為自己或第三人不法之所有，以詐術使人將本人或第三人之物交付者，處五年以
下有期徒刑、拘役或科或併科一千元以下罰金。


司法院資訊處製作；財團法人民間司法改革基金會備份。
